臺灣臺中地方法院刑事判決　　　　　　 96年度易緝字第422號
公　訴　人　臺灣臺中地方法院檢察署檢察官
被　　　告　丙○○
上列被告因詐欺案件，經檢察官提起公訴（九十六年度偵緝字第
三○五號、九十六年度偵緝字第三○六號），本院判決如下：
    主    文
丙○○幫助意圖為自己不法之所有，以詐術使人將本人之物交付
，處有期徒刑陸月，如易科罰金，以新臺幣壹仟元折算壹日。減
為有期徒刑月，如易科罰金，以新臺幣壹仟元折算壹日。
    犯罪事實
一、丙○○依其為成年人之知識、經驗，雖能預見一般人無故取
    得他人金融機構帳戶使用之行徑常與財產犯罪之需要密切相
    關，且使用他人金融機構帳戶之目的在於方便取得贓款或使
    犯行不易遭人追查，又對於提供金融機構帳戶予他人使用雖
    無必引發他人萌生犯罪之確信，但足供他人作為詐騙財物匯
    款之工具，仍以縱若有人持以為詐欺取財亦無違反其本意，
    而基於幫助他人詐欺取財之不確定故意，於民國九十五年七
    月初起至同年月六日前之某日，透過其女友甲○○，以快遞
    公司寄送之方式，將其所有之臺灣郵政股份有限公司霧峰郵
    局（下稱霧峰郵局）帳號00000000000000號
    帳戶之存摺、金融卡及密碼交予不詳姓名年籍之成年人，再
    交付與之有詐欺取財犯意聯絡之詐欺集團成員使用，供作存
    提款及匯款之用，幫助上開詐欺集團成員實施詐欺犯行。嗣
    該詐欺集團成員基於詐欺取財之犯意聯絡，分別於(一)九十五
    年七月六日十四時四十分許，由該集團成員中之不詳姓名年
    籍之成年女子撥打電話予乙○○，並佯稱：其妹妹發生車禍
    ，急需金錢處理云云，致使乙○○陷於錯誤，於九十五年七
    月六日十五時一分許、十五時二十九分許，在屏東縣枋寮鄉
    水底寮郵局先後匯款三萬元、三萬元至丙○○所有上開霧峰
    郵局帳戶內。(二)九十五年七月七日十時許，由該集團成員中
    之不詳姓名年籍偽稱係丁○○友人「麗惠」之成年女子撥打
    電話予丁○○，並佯稱：其朋友目前缺錢急用，欲向丁○○
    借貸款項云云，致使丁○○陷於錯誤，於九十五年七月七日
    十時二十一分許，在苗栗縣頭城鎮○○路○段一五三號大溪
    郵局匯款二萬五千元至丙○○所有上開霧峰郵局帳戶內。嗣
    因乙○○、丁○○發覺受騙後，遂報警處理而循線查知上情
    。
二、案經臺中縣警察局霧峰分局報請臺灣臺中地方法院檢察署檢
    察官偵查起訴。
    理    由
壹、有關證據能力之說明：
    按被告以外之人於審判外之言詞或書面陳述，除法律有規定
    者外，不得作為證據，刑事訴訟法第一百五十九條第一項固
    定有明文。惟被告以外之人於審判外之陳述，雖不符前四條
    之規定，而經當事人於審判程式同意作為證據，法院審酌該
    言詞陳述或書面陳述作成時之情況，認為適當者，亦得為證
    據，同法第一百五十九條之五第一項亦定有明文，是被告對
    證人（包括立於證人地位之共犯）之詰問權雖為被告應受保
    障之訴訟權能之一，但尚非不得拋棄。查本件被告丙○○不
    爭執被害人乙○○、丁○○於警詢時證述之證據能力（見本
    院卷第四八頁），本院審酌上開被害人乙○○、丁○○之警
    詢筆錄作成時之情況，認為適當，爰依刑事訴訟法第一百五
    十九條之五第一項之規定，認為傳聞法則之例外，有證據能
    力。
貳、認定犯罪事實所憑之證據及論罪科刑：
一、訊據被告丙○○矢口否認有何詐欺犯行，辯稱：是我女朋友
    看報紙得知對方有在辦理貸款，我交給對方霧峰郵局帳戶的
    存摺、印章、提款卡、密碼，對方跟我女朋友說金管局查的
    很緊，他們在金管局有關係，所以需要這些物品，我女朋友
    說是交去快遞站，然後快遞站就送給對方，後來我們沒有辦
    到貸款，因為當時經濟困難，有積欠地下錢莊的債務，本來
    想辦貸款來還地下錢莊的債務，但是貸款沒有辦下來，我們
    為了躲避地下錢莊來討債，所以就搬家，沒有時間去處理這
    件事情，地下錢莊的人在我們的家門口貼上我的身分證、健
    保卡影本，還有本票的影本，並寫說趕快跟他們聯絡，所以
    我們就搬家了云云。惟查：
  (一)霧峰郵局帳號00000000000000號帳戶係由被
    告丙○○所開立之事實，迭據被告丙○○於偵查及本院審理
    時供承明確（見臺灣臺中地分法院檢察署九十六年度偵緝字
    第三○五號偵查卷第一二頁、本院卷第四九頁），並有郵政
    存簿儲金立帳申請書一紙、印鑑卡七紙在卷可稽，而被害人
    乙○○於九十五年七月六日因不詳姓名年籍之成年女子撥打
    電話予乙○○，並佯稱其係被害人乙○○之妹妹，因車禍急
    需金錢處理云云，被害人乙○○乃依該不詳姓名年籍之成年
    女子指示，先後匯款三萬元、三萬元至被告陳興吉所開立之
    上開霧峰郵局帳戶內以及被害人丁○○於九十五年七月七日
    因不詳姓名年籍偽稱係其友人「麗惠」之成年女子撥打電話
    予丁○○，並佯稱其朋友目前缺錢急用，欲向丁○○借貸款
    項云云，被害人丁○○乃依該不詳姓名年籍自稱「麗惠」之
    成年女子指示，匯款二萬五千元至被告陳興吉所開立之上開
    霧峰郵局帳戶內等情，業經被害人乙○○、丁○○於警詢指
    述甚詳（見臺中縣警察局霧峰分局霧警偵字第○九五○○一
    八四二○號警卷第三頁至第五頁、臺中縣警察局霧峰分局霧
    警偵字第○九五○○一九四一○號警卷第一頁、第二頁），
    且有郵政國內匯款執據三紙、查詢帳戶最近交易資料二紙、
    客戶歷史交易清單一份附卷可參，足認被告丙○○所開立之
    上開霧峰郵局帳戶曾遭上開詐欺集團作為實施詐欺取財犯行
    之用。
  (二)被告於偵查中先供稱：我跟我女友說我的存摺、提款卡放在
    房間抽屜，要我女友自己拿等語（見臺灣臺中地分法院檢察
    署九十六年度偵緝字第三○五號偵查卷第一二頁），並據其
    本院準備程序時供稱：我女朋友當時辦理貸款交給對方我的
    霧峰郵局存摺、提款卡等語（見本院卷第一七頁），惟其於
    本院準備程序時又改稱：我交給對方霧峰郵局帳戶的存摺、
    印章、提款卡、密碼等語（見本院卷第四七頁），則被告對
    於其究竟透過其女友交付上開霧峰郵局帳戶之存摺、提款卡
    及密碼外，是否另有交付印鑑章之情事，其前後供述顯不一
    致，而證人甲○○於本院審理時證稱：之前我有辦過中國信
    託的個人信用貸款，當時我是把存摺拿到中國信託銀行交給
    承辦人員，後來款項就貸下來了，當時並沒有要求提供存摺
    的原本及提款卡，承辦人員只是影印我的存摺而已，款項也
    是匯到我指定的郵局帳戶等語（見本院卷第七一頁），可見
    證人甲○○先前已有向金融機關辦理個人信用貸款之經驗，
    又參以證人甲○○於本院審理時另證稱：去辦之前，我們有
    去問過其他銀行信用貸款的事情，但是沒有銀行願意放款，
    銀行的人還說願意貸款給我們，有一、二萬元就要偷笑了等
    語（見本院卷第六八頁），益徵被告與證人甲○○當時之信
    用狀況不佳且需錢孔急。再者，現今一般民眾向金融機構申
    辦貸款，多需提供在職證明、薪資扣繳憑單或其他財力證明
    資料，以供作金融機構核准信用貸款或抵押貸款與否之擔保
    ，從未聽聞單以交付銀行或郵局存摺及提款卡作為金融機構
    同意貸款與否或貸款額度高低之判斷基礎，況由被告上開霧
    峰郵局帳戶客戶歷史交易清單觀之，被告所提供之霧峰郵局
    帳戶於九十二年一月二十六日起至九十五年七月五日止，該
    帳戶內存款均未超過一千元，如以之申辦無擔保之信用貸款
    ，除益加彰顯其存款所剩無幾、財務狀況欠佳之窘境外，根
    本對其提升個人經濟信用之目的毫無助益。且被告倘真基於
    申辦貸款之目的交付帳戶資料，但其帳戶內存款有限，又無
    任何提領款項之需求，又何需將該帳戶之提款卡（含密碼）
    一併寄交予不詳姓名年籍之成年人，則其上開所辯實與常情
    有違，是否為真，誠屬有疑。又被告之學歷係二專畢業等情
    ，亦經被告自承在卷（見本院卷第七六頁），堪認被告係有
    相當教育程度之人，而證人甲○○既已有辦理個人信用貸款
    之社會經驗，且被告與證人甲○○又曾先向銀行申請辦理個
    人信用貸款均遭拒絕，可見被告與證人甲○○對於辦理個人
    信用貸款所需要之相關文件及申請程序應有相當程度之瞭解
    ，衡情，若對方僅以電話聯繫要求被告及證人甲○○寄交金
    融機構帳戶存摺及提款卡（含密碼）時，被告及證人甲○○
    即應發覺有異，況且被告及證人甲○○不知對方之真實姓名
    等年籍資料，亦未曾與對方見面，即任意將上開霧峰郵局之
    帳戶存摺及提款卡（含密碼）寄交對方，顯有違常理，又證
    人甲○○於本院審理時竟證述其並未懷疑對方要求提供金融
    機關帳戶存摺及提款卡之動機，且證稱：我比較笨，從電話
    中感覺還可以，而且當時我們也急需用錢云云，實有悖於常
    情，顯係避就之詞，殊無可採。
  (三)況目前詐欺取財之人收購或使用人頭帳戶做為出入帳戶，並
    以金融卡提領犯罪所得，以逃避檢警之追緝，乃眾所周知之
    事實，而行騙或恐嚇取財之人欲以金融卡提領犯罪所得，必
    然須知悉該金融卡之密碼，否則無法取款，乃當然之理，準
    此，詐欺取財之人所使用之帳戶，一定係經過該帳戶所有權
    人同意渠等使用，並告知金融卡之密碼，渠等方能確保該帳
    戶所有權人不會在被害人匯入款項後，突然向金融機構申請
    將該帳戶掛失止付，致渠等無法提領詐騙款項，換言之，詐
    欺取財之人不可能任意使用來源不明、拾得或未經所有權人
    同意渠等使用之金融機構帳戶作為供被詐騙者匯入款項之帳
    戶，以免屆時無法領取詐欺金額，而徒勞無功，灼然甚明。
    是以使用上開霧峰銀行帳戶向被害人乙○○、曾國鎮詐欺取
    財之人，應獲被告同意使用該霧峰郵局帳戶，並告知該帳戶
    金融卡之密碼等情，應與常情相符，而堪認定。
  (四)衡諸常情，任何人均可開立銀行或郵局等金融機構之帳戶使
    用，是如無正當理由，實無借用他人存摺使用之理，而銀行
    或郵局等金融機構帳戶存摺、金融卡及印章亦事關個人財產
    權益之保障，其專有性甚高，除非本人或與本人具親密關係
    者，難認有何理由可自由流通使用該存摺、金融卡及印章。
    又一般人均有妥為保管及防止他人任意使用之認識，縱特殊
    情況偶需交付他人使用，亦必深入瞭解用途及合理性，始予
    提供，且該等專有物品如落入不明人士手中，而未加以闡明
    正常用途，極易被利用為與財產有關之犯罪工具，此為吾人
    依一般生活認知所易於體察之常識，而有犯罪意圖者，非有
    正當理由，竟徵求他人提供帳戶，客觀上可預見其目的，係
    供為某筆資金之存入，後再行領出之用，且該筆資金之存入
    及提領過程係有意隱瞞其流程及行為人身分曝光之用意，一
    般人本於一般認知能力均易於瞭解，尤其邇來因詐騙取財集
    團猖獗，報章媒體屢屢報導犯罪集團均以蒐購人頭帳戶作為
    其詐欺取財供被害人匯款之手段，政府並因而於電子或平面
    媒體廣為宣導防止民眾受騙，被告對此自不能諉為不知，是
    被告應可預見將其銀行帳戶之存摺、金融卡及其密碼提供他
    人使用，將幫助他人實施詐欺取財犯罪，但仍將其帳戶存摺
    、金融卡及密碼交付予不詳姓名年籍之成年人，顯具縱有人
    以其銀行帳戶實施詐欺取財之犯罪，亦不違背其本意之幫助
    意思至明。
  (五)綜上所述，被告前開辯詞，實有悖於常情，而證人甲○○所
    證述係見報紙所刊登之貸款廣告，與對方聯繫後，徵得被告
    之同意，而將被告之上開霧峰郵局帳號存摺、提款卡（含密
    碼）寄交予他人，係遭對方騙取帳戶存摺及提款卡（含密碼
    ）云云，顯係迴護被告之詞，亦無可採。本件事證明確，被
    告犯行堪以認定，應予依法論科。
二、按刑法上之幫助犯，係對於犯罪與正犯有共同之認識，而以
    幫助之意思，對於正犯資以助力，而未參與實施犯罪之行為
    者而言（最高法院七十五年度臺上字第一五○九號、八十八
    年度臺上字第一二七○號判決意旨可資參照）。是以，如未
    參與實施犯罪構成要件之行為，且係出於幫助之意思提供助
    力，即屬幫助犯，而非共同正犯。本件被告丙○○與上開詐
    欺集團成員並無共同實施詐欺取財犯罪之犯意聯絡或行為分
    擔，僅基於幫助詐欺取財之犯意，提供前開霧峰郵局帳戶存
    摺、金融卡及密碼予上開詐欺集團之人員，已如前述。該詐
    欺集團之人員並利用被告之幫助，使被害人乙○○、丁○○
    在遭該詐欺集團之人員施用詐術後而陷於錯誤，因而匯款至
    被告所提供之前揭帳戶，從而促上開詐欺集團詐欺取財犯行
    之實現，是被告所為係參與詐欺取財罪構成要件以外之行為
    ，且在無證據證明被告係以正犯而非以幫助犯之犯意參與犯
    罪之情形下，依上開說明，應認其所為係幫助犯而非正犯行
    為，故核被告所為，係犯刑法第三百三十九條第一項、第三
    十條第一項之幫助詐欺取財罪。被告以一交付郵局帳戶之幫
    助行為，幫助不詳姓名年籍之成年男子遂行犯罪事實一(一)及
    (二)之詐欺取財犯行，觸犯幫助詐欺取財罪，為想像競合犯，
    依刑法第五十五條規定，應從重論以幫助詐欺取財罪。被告
    幫助他人犯前開罪名，爰依刑法第三十條第二項之規定，按
    正犯之刑減輕之。爰審酌被告之素行、教育程度、犯罪動機
    ，且被告亦非向社會一般大眾施用詐術騙取財物之詐欺集團
    人員，但其提供帳戶供他人逃避犯罪之查緝，卻適足以使詐
    欺集團肆無忌憚從事詐欺犯行，不僅助長犯罪歪風及增加追
    緝犯罪之困難，更造成被害人求償無門之窘境，然被告犯後
    猶飾詞否認犯行，態度不佳等一切情形，量處如主文所示之
    刑，並諭知易科罰金之折算標準。又被告犯罪時間在九十六
    年四月二十四日以前，合於中華民國九十六年罪犯減刑條例
    第二條第一項第三款所定減刑條件，應依法減輕其宣告刑二
    分之一，並諭知易科罰金之折算標準。
據上論斷，應依刑事訴訟法第二百九十九條第一項前段，刑法第
三十條第一項、第二項、第三百三十九條第一項、第五十五條、
第四十一條第一項前段，刑法施行法第一條之一第一項、第二項
前段，中華民國九十六年罪犯減刑條例第二條第一項第三款、第
七條、第九條，判決如主文。
本案經檢察官陳俊茂到庭執行職務。
中　　華　　民　　國　　96　　年　　12　　月　　3 　　日
                  刑事第九庭    審判長法  官  林慧英
                                      法  官  何世全
                                      法  官  余德正
以上正本證明與原本無異。
如不服本判決，應於收受送達後10日內向本院提出上訴書狀（應
敘述具體理由並附繕本）。
上訴書狀如未敘述理由，應於上訴期間屆滿後20日內補提理由書
於本院。
                                      書記官  廖日晟
中　　華　　民　　國　　96　　年　　12　　月　　3 　　日
附錄論罪科刑法條
刑法第339條第1項
意圖為自己或第三人不法之所有，以詐術使人將本人或第三人之
物交付者，處五年以下有期徒刑、拘役或科或併科一千元以下罰
金。
